ACORDAO-COMPLETO-2548200

ACÓRDÃO 7050/2022 ATA 35/2022 - PRIMEIRA CÂMARA

VISTOS, relatados e discutidos estes autos de tomada de contas especial instaurada pelo Fundo Nacional de Saúde (FNS) relativa a recursos do Sistema Único de Saúde (SUS) repassados ao município de Aurelino Leal/BA nos exercícios de 2007 a 2008.
ACORDAM os ministros do Tribunal de Contas da União, reunidos em sessão da 1ª Câmara, ante as razões expostas pelo relator, em:
9.1. declarar de ofício a nulidade da citação e de todos os atos processuais subsequentes relacionados ao Sr. Giovanni Lopes Gagliano, com fundamento nos arts. 174, 175, caput e parágrafo único, e 176 do RI/TCU, em razão de seu falecimento antes da citação;
9.2. encerrar o processo em relação ao Sr. Giovanni Lopes Gagliano, com fundamento no art. 212 do RI/TCU.
9.3. alterar o Acórdão 8403/2019-TCU-Primeira Câmara, de modo que os itens 9.1 a 9.3 passem a ter a seguinte redação:
9.1. considerar revéis, para todos os efeitos, com fundamento no art. 12, § 3º, da Lei 8.443/1992, Maciel Soares Brito e o espólio de Gilberto Ramos de Andrade, dando-se prosseguimento ao processo; 
9.2. julgar irregulares, com fundamento nos arts. 1º, I, e 16, III, 'b' e 'c', da Lei 8.443/1992 c/c o arts. 19 e 23, III, da mesma lei, e arts. 1º, I, 209, II e III, e 214, III, do RI/TCU, as contas de Gilberto Ramos de Andrade e Maciel Soares Brito;
9.3. condenar o espólio de Gilberto Ramos de Andrade e o Senhor Maciel Soares Brito ao pagamento das quantias abaixo especificadas, com a fixação do prazo de 15 (quinze) dias, a contar da notificação, para que comprovem, perante este Tribunal (art. 214, III, 'a', do RI/TCU) , o recolhimento das dívidas aos cofres do Fundo Nacional de Saúde, atualizadas monetariamente e acrescidas dos juros de mora, calculados a partir das datas discriminadas, até a data do recolhimento, na forma prevista na legislação em vigor:
9.3.1. solidariamente, o espólio de Gilberto Ramos de Andrade e Maciel Soares Brito:
	DATA DA OCORRÊNCIA
	VALOR ORIGINAL (R$) 

	13/4/2007
	4.125,00

	3/5/2007
	509,50

	3/5/2007
	369,00

9.3.2. o espólio de Gilberto Ramos de Andrade:
	DATA DA OCORRÊNCIA
	VALOR ORIGINAL (R$) 

	10/1/2007
	2.791,80

	7/2/2007
	800,00

	8/2/2007
	3.500,00

9.3.3. Maciel Soares Brito:
	DATA DA OCORRÊNCIA
	VALOR ORIGINAL (R$) 

	5/9/2007
	20.351,87

	11/9/2007
	2.780,00

	21/9/2007
	1.350,00

	2/10/2007
	18.342,87

	15/10/2007
	2.790,00

	23/10/2007
	3.422,58

	26/10/2007
	2.000,00

	31/10/2007
	1.350,00

	1º/11/2007
	5.409,21

	11/12/2007
	1.797,05

	24/12/2007
	2.139,03

	19/2/2008
	2.850,00

	29/2/2008
	3.050,77

9.4. enviar cópia deste acórdão ao município de Aurelino Leal/BA, ao FNS e aos responsáveis;
9.5. informar aos interessados que o inteiro teor da presente deliberação estará disponível para consulta no dia seguinte à sua oficialização, no endereço www.tcu.gov.br/acordaos.

Tomada de contas especial em razão da não comprovação da boa e regular aplicação de recursos do Sistema Único de Saúde (SUS) repassados nos exercícios de 2007 a 2008.

Primeira Câmara

Município de Aurelino Leal/BA.

3. Interessados/Responsáveis:
3.1. Interessado: Fundo Nacional de Saúde (00.530.493/0001-71).
3.2. Responsáveis: Gilberto Ramos de Andrade (XXX.166.315-XX); Giovanni Lopes Gagliano (XXX.716.495-XX); Maciel Soares Brito (XXX.900.235-XX).

13.1. Ministros presentes: Walton Alencar Rodrigues (Presidente) e Benjamin Zymler.
13.2. Ministro-Substituto convocado: Weder de Oliveira (Relator).
13.3. Ministro-Substituto presente: Augusto Sherman Cavalcanti.

WEDER DE OLIVEIRA

Transcrevo, com ajustes de forma, a instrução apresentada (peça 125) pela Secretaria de Controle Externo de Tomada de Contas Especial (SecexTCE) :
"Trata-se de Tomada de Contas Especial instaurada pelo Fundo Nacional de Saúde, em desfavor do Sr. Gilberto Ramos de Andrade, condição de Prefeito Municipal (gestão 1/1/2005 a 5/5/2007) , Giovanni Lopes Gagliano, na condição de Prefeito Municipal (gestão 16/5/2007 a 9/3/2008) , e Maciel Soares Brito, na condição de Secretário Municipal de Saúde (gestão 3/4/2007 a 17/5/2007 e 16/7/2007 a 10/4/2008) , em razão de irregularidades na documentação exigida para a prestação de contas dos recursos do Sistema Único de Saúde - SUS, transferido fundo a fundo, à Prefeitura Municipal de    Aurelino Leal/BA, nos exercícios de 2007 a 2008.
2.	O Tribunal manifestou-se em relação ao mérito do processo por intermédio do Acórdão 8403/2019-TCU-Primeira Câmara, nos seguintes termos (peça 47) :
ACORDAM os ministros do Tribunal de Contas da União, reunidos em sessão da 1ª Câmara, ante as razões expostas pelo relator, em:
9.1. considerar revéis, para todos os efeitos, com fundamento no art. 12, § 3º, da Lei 8.443/1992, Giovanni Lopes Gagliano, Maciel Soares Brito e o espólio de Gilberto Ramos de Andrade, dando-se prosseguimento ao processo; 
9.2. julgar irregulares, com fundamento nos arts. 1º, I, e 16, III, 'b' e 'c', da Lei 8.443/1992 c/c o arts. 19 e 23, III, da mesma lei, e com arts. 1º, I, e 209, II e III, e 214, III, do RI/TCU, as contas de Gilberto Ramos de Andrade, Giovanni Lopes Gagliano e Maciel Soares Brito;
9.3. condenar o espólio de Gilberto Ramos de Andrade,  o Senhor Giovanni Lopes Gagliano e o Senhor Maciel Soares Brito ao pagamento das quantias abaixo especificadas, com a fixação do prazo de 15 (quinze) dias, a contar da notificação, para que comprove, perante este Tribunal (art. 214, III, 'a', do RI/TCU) , o recolhimento da dívida aos cofres do Fundo Nacional de Saúde, atualizada monetariamente e acrescida dos juros de mora, calculados a partir das datas discriminadas, até a data do recolhimento, na forma prevista na legislação em vigor:
9.3.1. solidariamente, o espólio de Gilberto Ramos de Andrade e Maciel Soares Brito:
	DATA DA OCORRÊNCIA
	VALOR ORIGINAL (R$) 

	13/4/2007
	4.125,00

	3/5/2007
	509,50

	3/5/2007
	369,00

9.3.2. o espólio de Gilberto Ramos de Andrade:
	DATA DA OCORRÊNCIA
	VALOR ORIGINAL (R$) 

	10/1/2007
	2.791,80

	7/2/2007
	800,00

	8/2/2007
	3.500,00

9.3.3. Giovanni Lopes Gagliano
	DATA DA OCORRÊNCIA
	VALOR ORIGINAL (R$) 

	10/7/2007
	12.037,98

	10/7/2007
	623,17

9.3.4. solidariamente, Giovanni Lopes Gagliano e Maciel Soares Brito:
	DATA DA OCORRÊNCIA
	VALOR ORIGINAL (R$) 

	5/9/2007
	20.351,87

	11/9/2007
	2.780,00

	21/9/2007
	1.350,00

	2/10/2007
	18.342,87

	15/10/2007
	2.790,00

	23/10/2007
	3.422,58

	26/10/2007
	2.000,00

	31/10/2007
	1.350,00

	01/11/2007
	5.409,21

	11/12/2007
	1.797,05

	24/12/2007
	2.139,03

	19/2/2008
	2.850,00

	29/0/2008
	3.050,77

9.4. autorizar, desde logo, nos termos do art. 28, II, da Lei 8.443/1992, a cobrança judicial da dívida, caso não atendidas as notificações;
9.5. encaminhar cópia desta deliberação à Procuradoria da República no Estado da Bahia, em cumprimento ao disposto no § 3º do art. 16 da Lei 8.443/1992;
9.6. dar ciência desta deliberação ao município de Aurelino Leal/BA, ao FNS e ao responsável.
3.	Consta do documento acostado à peça 121 que o Sr. Giovanni Lopes Gagliano (XXX.716.495-XX) veio a óbito no dia 20/6/2013, portanto, em momento anterior à sua citação nos presentes autos, a qual foi autorizada no dia 28/9/2018 (peça 8) . 
4.	O expediente de citação foi emitido em 9/10/2018 (peça 14) , mas foi devolvido ao remetente (peça 17) . A partir de pesquisa de endereço acostada à peça 19, foi providenciada a emissão de 4 novos ofícios de citação endereçados ao Sr. Giovanni Lopes Gagliano (peças 21, 22, 23 e 24) . Na ocasião, verificou-se que apenas a entrega do Ofício 3142/2018-TCU/Secex-TCE foi exitosa, conforme se depreende do AR acostado à peça 31.
5.	A título de registro, a instrução constante da peça 122, traz informação no sentido da inexistência de inventário extrajudicial (peça 119) , de inventário judicial (peça 120) e de benefício previdenciário instituído pelo gestor falecido.
6.	A par do relatado nos itens 3, 4 e 5, a citação e todos os atos processuais subsequentes praticados em relação ao Sr. Giovanni Lopes Gagliano são nulos. Embora a morte não implique extinção das obrigações do falecido, cabendo ao espólio responder pelas dívidas, na situação sob análise, o débito remonta aos exercícios de 2007. No caso concreto, além das buscas negativas citadas no item anterior, o longo transcurso de tempo entre a prática do ato pelo responsável falecido e a citação de eventuais  herdeiros e sucessores, sem que tenham dado causa à demora processual, inviabiliza o exercício do contraditório e da ampla defesa, dando ensejo ao arquivamento das contas, sem julgamento do mérito, por ausência de pressupostos para desenvolvimento válido e regular do processo, com fundamento no art. 212 do Regimento Interno do TCU c/c arts. 6º, inciso II, e 19 da IN-TCU 71/2012 (Acórdão 3879/2017-TCU-Primeira Câmara-ASC) .
7.	Dessa forma, no caso concreto, será sugerido ao Tribunal que declare a nulidade da citação e dos atos processuais subsequentes praticados em relação ao Sr. Giovanni Lopes Gagliano, bem como o arquivamento de suas contas, sem julgamento do mérito, por ausência de pressupostos para desenvolvimento válido e regular do processo, com fundamento no art. 212 do Regimento Interno do TCU c/c arts. 6º, inciso II, e 19 da IN-TCU 71/2012.
8.	Em face do exposto, submeto os autos à consideração superior, para encaminhamento ao Gabinete do Excelentíssimo Senhor Ministro-Substituto, Weder de Oliveira, via MP/TCU, propondo:
8.1. declarar a nulidade da citação e de todos os processuais subsequentes praticados em relação ao Sr. Giovanni Lopes Gagliano (XXX.716.495-XX) ; e
8.2 arquivar as contas do Sr. Giovanni Lopes Gagliano, sem julgamento de mérito, por ausência de pressupostos para desenvolvimento válido e regular do processo, com fundamento no art. 212 do Regimento Interno do TCU c/c arts. 6º, inciso II, e 19 da IN-TCU 71/2012."
O representante do MP/TCU (peça 126) , procurador Júlio Marcelo de Oliveira, concordou com a proposta da unidade instrutiva.
	É o relatório.

Gilberto Sanches Andrade, representando Gilberto Ramos de Andrade.

Procurador Júlio Marcelo de Oliveira.

TOMADA DE CONTAS ESPECIAL. RECURSOS DO FNS. EXERCÍCIOS DE 2007-2008. NÃO COMPROVAÇÃO DE DESPESAS. CITAÇÃO. IRREGULARIDADE DAS CONTAS DOS RESPONSÁVEIS E IMPUTAÇÃO DE DÉBITO. DECLARAÇÃO DE OFÍCIO DA NULIDADE DA CITAÇÃO EM RELAÇÃO A UM DOS RESPONSÁVEIS (FALECIDO ANTES DA CITAÇÃO). ARQUIVAMENTO DO FEITO EM RELAÇÃO A ESSE RESPONSÁVEL EM VIRTUDE DA AUSÊNCIA DOS PRESSUPOSTOS DE CONSTITUIÇÃO E DESENVOLVIMENTO VÁLIDO E REGULAR DO PROCESSO. ALTERAÇÃO DE SUBITENS DO ACÓRDÃO 8403/2019-TCU-PLENÁRIO.

TOMADA DE CONTAS ESPECIAL (TCE)

Secretaria de Controle Externo de Tomada de Contas Especial (SecexTCE).

Trata-se de tomada de contas especial instaurada pelo Fundo Nacional de Saúde (FNS) em razão da não comprovação da boa e regular aplicação de recursos do Sistema Único de Saúde (SUS) repassados ao município de Aurelino Leal/BA nos exercícios de 2007 a 2008, em desfavor dos Srs. Gilberto Ramos de Andrade, prefeito no período de 1º/1/2005 a 5/5/2007, Giovanni Lopes Gagliano, prefeito no período de 16/5/2007 a 9/3/2008, e Maciel Soares Brito, secretário municipal de Saúde nos períodos de 3/4/2007 a 17/5/2007 e de 16/7/2007 a 10/4/2008, devido à ocorrência de irregularidades na documentação exigida para a prestação de contas dos valores transferidos fundo a fundo.
Por meio do Acórdão 8403/2019-TCU-Primeira Câmara, de 20/8/2019, o Tribunal julgou irregulares as contas de Gilberto Ramos de Andrade, Giovanni Lopes Gagliano e Maciel Soares Brito, bem como condenou os dois últimos e o espólio de Gilberto Ramos de Andrade, solidariamente, ao pagamento dos débitos calculados. 
Entretanto, conforme instrução de peça 125, a Secretaria de Controle Externo de Tomada de Contas Especial (SecexTCE) verificou que o Sr. Giovanni Lopes Gagliano faleceu em 20/6/2013, em momento anterior à sua citação, a qual foi autorizada no dia 28/9/2018[footnoteRef:2], e destacou, a título de registro, que "a instrução constante da peça 122, traz informação no sentido da inexistência de inventário extrajudicial (peça 119) , de inventário judicial (peça 120) e de benefício previdenciário instituído pelo gestor falecido". [2:  Peça 8] 
Diante disso, a unidade instrutiva propõe[footnoteRef:3] a regularização processual do feito, com a adoção das seguintes medidas: [3:  Peças 124-125.] 
"8.1. declarar a nulidade da citação e de todos os processuais subsequentes praticados em relação ao Sr. Giovanni Lopes Gagliano (542.716.495-20) ; e
8.2 arquivar as contas do Sr. Giovanni Lopes Gagliano, sem julgamento de mérito, por ausência de pressupostos para desenvolvimento válido e regular do processo, com fundamento no art. 212 do Regimento Interno do TCU c/c arts. 6º, inciso II, e 19 da IN-TCU 71/2012"
Concordo com a análise empreendida pela SecexTCE, corroborada pelo representante do MP/TCU, a qual adoto como fundamento para minhas razões de decidir, sem prejuízo de complementar o exame.
Em se tratando de solidariedade passiva, a exclusão de um dos responsáveis, em virtude da inviabilidade do desenvolvimento do processo em relação à parte a ser excluída, não importa em prejuízo, nos planos processual e material, aos demais corresponsáveis.
No caso concreto, Gilberto Ramos de Andrade foi condenado ao pagamento de débito que lhe foi atribuído individualmente (item 9.3.3 do Acórdão 8403/2019-TCU-Primeira Câmara) e de débito de responsabilidade dele e de outros responsáveis, forma solidária (item 9.3.4 da mesma deliberação) . 
Assim, considerando o prosseguimento do feito para os demais responsáveis, os referidos itens da mencionada deliberação colegiada devem ser alterados.
Diante do exposto, voto pela aprovação do acórdão que ora submeto à apreciação deste Colegiado. 
TCU, Sala das Sessões, em 4 de outubro de 2022.
Weder de Oliveira
Relator